【裁判字號】    92,台上,3736
【裁判日期】    920710
【裁判案由】    違反水土保持法
【裁判全文】
最高法院刑事判決                              九十二年度台上字第三七三六號
    上  訴  人  甲○○
右上訴人因違反水土保持法案件，不服台灣高等法院中華民國九十一年九月二十五日
第二審更審判決（九十一年度上更(二)字第六一九號，起訴案號：台灣板橋地方法院檢
察署八十五年度偵字第二三三二四號），提起上訴，本院判決如左：
    主  文
原判決撤銷，發回台灣高等法院。
    理  由
本件原判決認定上訴人甲○○於民國七十七年三月二十一日，向詹長儀兄弟購買坐落
台北縣樹林鎮○○○段橫坑子小段三十五之一地號土地共有持分三分之一（先行登記
六十分之十六），上訴人並與其他共有人呂阿寅、詹詩通協議分管各三分之一之土地
。上訴人明知上開土地係經行政院核定公告為山坡地保育利用條例及水土保持法所定
之山坡地，其為該山坡地之水土保持義務人，且明知於前開山坡地內開挖整地，應先
擬具水土保持計劃，送請各該目的事業主管機關會同主管機關核定並監督實施。竟未
依上揭規定先擬具水土保持計劃送請主管機關核定，而於八十五年間擅自開挖其分管
之山坡地如原判決附圖一所示Ａ、Ｂ、Ｃ部分，將之整為數段光禿平地，並在上建築
豬舍、雨棚及墾殖為梯田種植蕃薯蔬菜等作物（工作物及墾殖物位置、面積，均詳如
原判決附圖一所示），復未為完善之水土保持處理與維護，致上開土地因無原有草木
覆被，喪失水源涵養功能，造成水土流失等情。因而撤銷第一審判決，改判論處上訴
人水土保持義務人於山坡地開挖整地，未先擬具水土保持計劃，致生水土流失罪刑，
固非無見。
惟查：(一)、刑事審判採彈劾主義，案件須經起訴、上訴等訴訟上之請求，對法院發生
訴訟關係，法院始有審判之職權。至所謂訴訟上之請求，應依刑事訴訟法規定之程式
為之，如僅以行政公函請求併辦，尚不得認為有訴之存在。原判決理由欄七所載公訴
意旨部分，台灣板橋地方法院檢察署檢察官於八十五年度偵字第二三三二四號起訴書
（第一審卷第二至三頁）、八十五年度偵字第二一０六二號及八十六年度偵字第八一
號起訴書（第一審卷第三十九至四十一頁）之犯罪事實欄中均未記載。又台灣板橋地
方法院檢察署八十五年度偵字第二一０六二號卷宗影本第二十二頁之檢察官簽呈，是
否即係檢察官以行政公函請求併辦之依據？另卷附台灣板橋地方法院檢察署八十五年
度偵字第二一０六二號卷宗影本，其內容是否與原判決理由欄七所載之公訴意旨，不
盡相符？原判決未說明何以就上開部分得併予審判之理由，已有未合。且該部分縱係
檢察官以行政公文函請求併入繫屬中之本件論罪科刑部分予以審判，然該項請求併辦
之公函非屬訴訟上之請求，則就該部分而言並無訴之存在，原審既認此部分之犯罪不
能證明，其與論罪科刑部分即無裁判上一罪之不可分關係，自不應從實體上予以審判
。乃原判決就上情未詳予調查釐清，逕就上開部分於理由欄說明：檢察官併辦部分，
自屬不能證明上訴人犯罪，惟公訴人認此部分與前開論罪科刑部分，具有裁判上一罪
之關係，提起公訴，故此部分不另為無罪之諭知（原判決第九頁第四至六行）等情，
而就上開部分併為實體上判決，亦有未洽。(二)、依法應於審判期日調查之證據雖已調
查，而其內容未明瞭者，即與未經調查無異，如遽行判決，仍屬應於審判期日調查之
證據而未予調查，尚不得遽對被告為有利或不利之認定。原判決認定上訴人有前揭犯
行，無非依憑「依台北縣山坡地保管利用管理查報與取締案件會勘紀錄所載：會勘時
間為八十五年九月二十四日上午十一時三十分，會勘現況（八）、對鄰地之影響：有
影響水源涵養之情形，此有會勘紀錄附於偵查卷可稽。嗣經原審法院向主管機關函查
所謂『影響水源涵養』是否已達於致生水土流失，經台北縣政府函覆依據行政院農業
委員會八十五年十一月四日八五農字第八五一五二五六０Ａ號函說明二：依水土保持
法立法意旨，如有同法施行細則第三十五條第一項第一款至第七款情形之一者，即可
認定致生水土流失。本案已有前述之情形，此有台北縣八十六年二月二十六日八六北
府農六字第０六二０九０號函附卷可證，而水土保持法施行細則第三十五條第一項第
二款有：破壞地表或地下水源涵養之規定，本案上訴人上開犯行，已有土石顯露之情
形，自屬致生水土流失之要件甚明，……」（原判決理由欄三），為其主要論據之一
。然上訴人堅決否認其所為有致生水土流失之結果，而上訴人所為是否已致生水土流
失之結果，其在法律上究應受如何之評價，事實審法院應本於其職務上確信之法律上
見解為判斷，並不受行政機關函覆內容之拘束。又台北縣政府上開覆函所援引之行政
院農業委員會八十五年十一月四日八五農字第八五一五二五六０Ａ號函（第一審卷第
二十七至二十八頁），其內是否未說明其為上開函覆所依憑之具體理由？且行政院農
業委員會八十五年二月一日八五農林字第五一０三六０九Ａ號函（原審卷第二十頁）
，其內關於致生水土流失之說明是否不盡明確？另水土保持法施行細則第三十五條第
一項第二款：破壞地表或地下水源涵養之規定，係主管機關於有上開情事時，應依水
土保持法第二十五條至第二十七條規定執行緊急處理，並非就水土保持法第三十三條
第三項前段，即水土保持義務人於山坡地開挖整地，未先擬具水土保持計劃書，致生
水土流失之犯罪構成要件為定義說明。台北縣政府及行政院農業委員會上開函覆內容
，是否即得採為上訴人本件犯罪之依據，尚非全無疑義。乃原審就上情未詳予調查釐
清，復未說明經由何項調查及基於何種理由，堪認上訴人所為確已符合致生水土流失
之犯罪構成要件，即遽為不利上訴人認定，其查證未盡且理由欠備，率行判決，尚有
未洽。上訴意旨指摘原判決不當，尚非全無理由，應認仍有撤銷發回更審之原因。原
判決不另為無罪諭知部分，基於審判不可分之原則，併予發回，附此敘明。
據上論結，應依刑事訴訟法第三百九十七條、第四百零一條，判決如主文。
中      華      民      國    九十二    年      七      月      十      日
                              最高法院刑事第三庭
                                  審判長法官  董  明  霈
                                        法官  林  茂  雄
                                        法官  王  居  財
                                        法官  張  祺  祥
                                        法官  郭  毓  洲
      右正本證明與原本無異
                                              書  記  官
中      華      民      國    九十二    年      七      月     十七     日
                                                                        Ｒ


司法院資訊處製作；財團法人民間司法改革基金會備份。
